ACORDAO-COMPLETO-2426877

ACÓRDÃO 8285/2021 ATA 20/2021 - SEGUNDA CÂMARA

VISTOS, relatados e discutidos estes autos de Embargos de Declaração interpostos por Jucimar de Oliveira Veloso em face do Acórdão 2422/2019-TCU-Segunda Câmara;
ACORDAM os ministros do Tribunal de Contas da União, reunidos em sessão da Segunda Câmara, diante das razões expostas pelo relator, com fulcro nos arts. 32, inciso II, e 34 da Lei 8.443/1992, c/c os arts. 277, inciso III, e 287 do Regimento Interno/TCU, em:
9.1. conhecer dos Embargos de Declaração opostos por Jucimar de Oliveira Veloso para, no mérito, rejeitá-los e manter inalterada a deliberação recorrida;
9.2. dar ciência da presente deliberação ao embargante.

Embargos de Declaração opostos por Jucimar de Oliveira Veloso contra o Acórdão 2.422/2019TCU2ª Câmara, o qual decidiu por não conhecer dos embargos de declaração opostos anteriormente pelo mesmo responsável em desfavor do Acórdão 11.551/2018TCU2ª Câmara

Segunda Câmara

Município de Tefé - AM.

3. Interessados/Responsáveis/Recorrentes:
3.1. Interessado: Departamento de Administração Interna - Ministério da Defesa.
3.2. Responsáveis: Jucimar de Oliveira Veloso (XXX.509.452-XX); Land Engenharia Ltda. (41.596.123/0001-14); Sidônio Trindade Gonçalves (XXX.513.542-XX).
3.3. Recorrente: Jucimar de Oliveira Veloso (XXX.509.452-XX).

13.1. Ministros presentes: Bruno Dantas (Presidente), Augusto Nardes, Aroldo Cedraz (Relator) e Raimundo Carreiro.
13.2. Ministro-Substituto presente: Marcos Bemquerer Costa.

AROLDO CEDRAZ

Ministro Aroldo Cedraz.

Trata-se de Embargos de Declaração opostos por Jucimar de Oliveira Veloso contra o Acórdão 2422/2019-TCU-Segunda Câmara, o qual decidiu por não conhecer dos embargos de declaração opostos anteriormente pelo mesmo responsável em desfavor do Acórdão 11551/2018-TCU-Segunda Câmara, eis que intempestivo. Aquela deliberação assim dispôs:
"Trata-se de embargos de declaração opostos por Jucimar de Oliveira Veloso ao Acórdão 11551/2018-TCU-Segunda Câmara, que deu provimento parcial a recurso de reconsideração interposto contra o Acórdão 2673/2017-TCU-Segunda Câmara, que, por sua vez, julgou irregulares as contas do ora embargante, condenando-o em débito e aplicando-lhe multa. 
Considerando que a recorrente tomou conhecimento do acórdão embargado em 14/12/2018, conforme peça 110 dos autos; 
Considerando que somente em 27/12/2018 compareceu aos autos para apresentar o recurso em apreço, fora, portanto, do prazo fixado no § 1º do artigo 34 da Lei 8.443/92; 
ACORDAM os Ministros do Tribunal de Contas da União, reunidos em sessão de 2ª Câmara, por unanimidade, com fundamento nos arts. 30, inciso I, alínea "d", e 34, § 1º, da Lei 8.443/1992, c/c os arts. 143, inciso V, alínea "f" e § 3º, 277, inciso III, e 287, § 1º, do Regimento Interno/TCU, em não conhecer dos embargos de declaração opostos pelo Sr. Jucimar de Oliveira Veloso contra o Acórdão 11551/2018-TCU-Segunda Câmara, eis que intempestivo, e dar ciência desta deliberação aos interessados."
2.	O Acórdão 11551/2018-TCU-Segunda Câmara, por sua vez, deu provimento parcial a recurso de reconsideração interposto contra o Acórdão 2673/2017-TCU-Segunda Câmara (rel. min. subst. André Luís de Carvalho) e apresentou o seguinte teor:
"9.1. conhecer do recurso e, no mérito, dar-lhe provimento parcial para:
9.1.1. excluir do débito de que trata o item 9.2 do acórdão recorrido referente à empresa Land Engenharia Ltda. As despesas comprovadas na fase recursal, indicadas na fundamentação, atribuindo-se a seguinte composição à dívida remanescente:
	VALOR ORIGINAL (R$) 
	DATA DA OCORRÊNCIA

	13.799,83
	19/11/2010

	607.391,58
	30/11/2010

9.1.2. excluir do débito de que trata o item 9.3 do acórdão recorrido as despesas comprovadas na fase recursal, indicadas na fundamentação, atribuindo-se a seguinte composição à dívida remanescente:
	VALOR ORIGINAL (R$) 
	DATA DA OCORRÊNCIA

	28.098,56
	16/3/2012

	288.063,25
	30/3/2012

	305.029,60
	30/3/2012

9.2. conferir a seguinte redação ao item 9.4 do Acórdão 2673/2017-TCU-Segunda Câmara:
'9.4. aplicar aos Srs. Sidônio Trindade Gonçalves e Jucimar de Oliveira Veloso e à empresa Land Engenharia Ltda., individualmente, a multa prevista no art. 57 da Lei nº 8.443, de 1992, nos valores de R$ 85.000,00 (oitenta e cinco mil reais) , R$ 80.000,00 (oitenta mil reais) e R$ 150.000,00 (cento e cinquenta mil reais) , respectivamente, com a fixação do prazo de 15 (quinze) dias, a contar da notificação, para comprovarem, perante o Tribunal (art. 214, III, "a", do RITCU) , o recolhimento da dívida aos cofres do Tesouro Nacional, atualizada monetariamente na forma da legislação em vigor;';
9.3. dar conhecimento desta decisão às partes e aos órgãos/entidades interessados."
3.	Por meio da instrução de peça 148, a qual transcrevo com as supressões que entendo cabíveis, a Secretaria de Recursos (Serur) examinou os presentes embargos:
"HISTÓRICO
2.	Trata-se da segunda instrução dos embargos de declaração (peça 138) opostos contra a decisão (peça 99) que julgou o recurso de reconsideração, 
2.1.	O processo trata da tomada de contas especial instaurada em desfavor de Sidônio Trindade Gonçalves e Jucimar de Oliveira Veloso, ex-prefeitos de Tefé/AM (gestões: 2005-2008/2009-2010 e 2011-2012, respectivamente) , e da Land Engenharia Ltda., diante da impugnação total das despesas atinentes ao Convênio 326/PCN/2008 celebrado com o Ministério da Defesa para a realização das obras de contenção da erosão e de urbanização da orla no município.
2.2.	O termo de convênio foi assinado em 29/12/2008 e previa o aporte de R$13.182.682,80, com R$ 12.267.594,00 provenientes do órgão concedente e R$ 915.088,80 à conta da contrapartida. 
2.3.	Em 8/11/2010 (ainda durante a gestão do Sr. Sidônio Trindade Gonçalves - destituído do cargo em 16/12/2010) , o Ministério da Defesa repassou ao município a quantia de R$ 4.089.198,00, correspondendo à 1ª parcela do convênio (Peça 1, p. 72) , ao tempo em que a contrapartida foi aportada no valor de R$ 333.615,94 em 30/3/2012 (já durante a gestão do Sr. Jucimar de Oliveira Veloso, que sucedeu o signatário do convênio no período de 2011-2012: Peça 2, p. 77) .
2.4.	Os recursos públicos foram repassados como adiantamentos de pagamento à Land Engenharia Ltda., tendo a unidade técnica salientado que, em "19/11/2010, foi realizado pagamento de cheque no valor de R$ 1.254.960,57" e "em 30/11/2010, foi realizado pagamento de cheque no valor de R$ 2.834.237,43" no âmbito do Termo de Contrato 001/09-GAB/PRE/TF, ainda durante a gestão do Sr. Sidônio Trindade Gonçalves.
2.5.	Parcela da quantia dos adiantamentos foi apreendida judicialmente e devolvida ao Município de Tefé, pelo valor total atualizado de R$ 2.531.875,45 em 26/10/2011. Porém, o Município nas datas de 11/1, 10/2, 16/3, 30/3 e 30/3/2012, "realizou novos pagamentos à empresa Land Engenharia Ltda., respectivamente, nos valores de R$ 375.116,77, R$ 750.070,67, R$ 813.595,16, R$ 288.063,25 e R$ 305.029,60", agora, durante a gestão do Sr. Jucimar de Oliveira Veloso.
2.6.	A antecipação dos pagamentos à empresa contratada sem que os serviços tivessem sido sequer iniciados foi alvo de operação da Polícia Federal e resultou na referida apreensão judicial da quantia correspondente aos dispêndios com os aludidos pagamentos (no valor total original de R$ 2.226.845,85) , conforme o expediente da autoridade policial acostado à Peça 1 (p. 93-95) ; salientando que esses valores retornaram à conta específica do convênio (no valor total atualizado de R$ 2.531.875,45) , logo após a adoção das medidas judiciais cabíveis por parte do Sr. Jucimar de Oliveira Veloso.
2.7.	Registra-se, ainda, a existência de sucessivas vistorias in loco (peça 1, p. 80-82, 85-89 e 90-92) , realizadas pelo órgão concedente. Detectou-se que as aludidas obras de contenção da erosão e de urbanização da orla não cumpriram a sua finalidade, ensejando a instauração da presente TCE. 
2.8.	Na fase interna da TCE (Peça 3, p. 32-40 e 75-77) , o relatório do tomador de contas concluiu pela inexecução do objeto pactuado no Convênio 326/PCN/2008 e indicou a responsabilização dos dois ex-prefeitos, em solidariedade com a Land Engenharia Ltda., tendo o Ministro de Estado da Defesa atestado o seu conhecimento sobre a aludida conclusão.
2.9.	Após desenvolvimento do feito nesta Corte, a unidade técnica e o Ministro-Relator entenderam que a parcela executada se mostrou inservível com base nos fundamentos descritos no item 14, do voto (peça 49) , vale lembrar a divergência expressa pelo MP-TCU, por entender que a fração executada da obra se mostrou útil à população (peça 41) .
2.10.	Dessa forma, com fulcro nos fundamentos expostos nos itens seguintes (15 a 18) a seguir transcritos, entendeu-se que deveria ser imputado o débito pela totalidade dos recursos repassados, conforme definido no acórdão (peça 48) :
15. Bem se sabe que prestar contas, com a devida e correta comprovação da boa e regular aplicação dos valores públicos, é dever de todos aqueles a quem sejam confiados recursos federais, por força do parágrafo único do art. 70 da Constituição de 1988 e do art. 93 do Decreto-Lei nº 200, de 25 de fevereiro de 1967 (v.g.: Acórdão 2439/2010-TCU-Plenário, Acórdão 5929/2011-TCU-Primeira Câmara, e Acórdão 1544/2008-TCU-Segunda Câmara) .
16. Por esse ângulo, diante da indevida antecipação dos pagamentos, da aludida ausência do necessário nexo causal e da não evidenciação do aproveitamento da parcela de obra executada, a falta de comprovação da correta aplicação dos recursos federais configura ofensa não só às regras legais, mas também aos princípios basilares da administração pública, já que, ao final e ao cabo, o gestor deixa de prestar a devida satisfação à sociedade sobre o efetivo emprego dos recursos postos sob a sua responsabilidade, dando ensejo, inclusive, à presunção legal de dano ao erário pela integralidade dos valores federais transferidos à municipalidade, ante as evidências de desvio ou até de desperdício dos recursos federais.
17. Não pode ser, então, meramente presumida nos autos a suposta dúvida razoável em favor dos responsáveis, já que caberia aos gestores comprovar a regularidade das despesas inerentes aos recursos federais, nos termos do art. 113 da Lei n.º 8.666, de 1993, mas, como visto, eles não lograram êxito nessa comprovação, não tendo apresentado as necessárias evidências de que a parcela executada da obra teria o devido proveito ou serventia em favor da população local, com a exata definição dos itens de serviço aproveitáveis e dos correspondentes valores públicos supostamente empregados nesses itens.
18. Vê-se, portanto, que as alegações de defesa do Sr. Jucimar de Oliveira Veloso devem ser rejeitadas pelo TCU, vez que ele não justificou o indevido pagamento à Land Engenharia Ltda. nem comprovou o exato nível do suposto aproveitamento da obra (parcialmente executada) , mostrando-se adequada, assim, a proposta de irregularidade das contas do aludido gestor e dos demais responsáveis (revéis) , conforme proposto pela Secex/AM.
2.11.	Ato contínuo, o ora embargante interpôs recurso de reconsideração, que foi conhecido e parcialmente provido por meio do Acórdão 11551/2018-TCU-Segunda Câmara (peça 99) .
2.12.	Ainda insatisfeito, foram opostos embargos de declaração contra o Acórdão 11551/2018-TCU-Segunda Câmara (peça 99) que não foram conhecidos pelo Acórdão 2422/2019-TCU-Segunda Câmara (peça 124) .
2.13.	Irresignado, o embargante opôs novos embargos (peça 138) , conhecidos pelo Ministro-Relator (Despacho de peça 142) que foram examinados por esta unidade técnica. Na avaliação desta unidade instrutória concluiu-se que a comunicação expedida, por meio da peça 110, é válida e, portanto, os embargos de declaração interpostos por meio da peça 112, de fato, se mostram intempestivos, conforme decidido no Acórdão 2422/2019-TCU-Segunda Câmara (peça 124) , não havendo que se falar em omissão daquele decisum ou necessidade de exame do mérito das alegações nele contidas e, com base nessa base nessas conclusões, foi proposto rejeitar os embargos de declaração.
2.14.	Contudo, o Ministro Relator (peça 147) divergiu do encaminhamento e determinou que fosse complementada a instrução "com a análise das razões recursais expostas à peça 112".
2.15.	Neste momento, retornam os autos a esta Secretaria para exame do mérito dos aclaratórios (peça 112) . 
EXAME DE ADMISSIBILIDADE
3.	Reitera-se o exame de admissibilidade contido no despacho do Relator (peça 142) . 
EXAME DE MÉRITO
4.	Delimitação
4.1.	Constitui objeto dos presentes embargos verificar os seguintes vícios do Acórdão 2422/2019-TCU-Segunda Câmara:
a) omissão quanto aos questionamentos do embargante em relação à "ausência de comprovação inequívoca da ciência do responsável", "ausência de notificação pessoal", e notificação entregue a pessoa que não compõe os quadros do escritório Petrarca Advogados";
b) omissão relacionada aos recursos aplicados nas obras, a fim de avaliar se a aplicação superior ao repasse feito pela União é suficiente para afastar o débito;
c) omissão ao não se deixar "consignado, de forma expressa, a inexistência de dolo do ora embargante";
d) omissão do exame da conduta do ex-gestor, na medida em que seus atos não poderiam ser diversos daqueles efetivados.
5.	Da omissão do Acórdão 2422/2019-TCU-Segunda Câmara em relação a escorreita notificação. 
5.1.	Defende-se nos embargos que o Acórdão 2422/2019-TCU-Segunda Câmara foi omisso, pois não teria enfrentado os questionamentos do embargante em relação à "ausência de comprovação inequívoca da ciência do responsável", "ausência de notificação pessoal", e notificação entregue a pessoa que não compõe os quadros do escritório Petrarca Advogados";  
5.2.	Para tanto argumenta que:
a) "o acórdão embargado foi omisso quanto ao fato de que a peça 110 por meio da qual se considerou que o recorrente tomou conhecimento do acórdão embargado em 14/12/2018, não comprova ciência inequívoca do responsável nem mesmo de seus procuradores";
b) "na peça 110 consta a assinatura de Cláudia Costa Pinheiro", ocorre que "Cláudia Costa Pinheiro não integra o quadro de funcionários do Escritório Petrarca Advogados" e sim do "Escritório Gabriela Rollemberg Advocacia (...) , importante ressaltar que muito embora no endereço constante da peça 110 dos autos funcionem os escritórios Petrarca Advogados e Gabriela Rollemberg Advocacia, tais escritórios não possuem qualquer vínculo ente si";
c) "a peça 110 não comprova eventual notificação pessoal do ora responsável ou de seus representantes, uma vez que recebida por pessoa alheia ao quadro de funcionários do Escritório Petrarca Advogados", dessa forma, "a assinatura constante da peça 110 evidencia, na verdade, a nulidade do ato praticado";
d) nos termos o art. 183, I, "d", II, do RI-TCU, os prazos referidos neste Regimento contam-se dia a dia, a partir da data do recebimento pela parte da notificação constante de documento que comprove a ciência da parte, e no inc. I, art. 179, do RI-TCU c/c art. 22, incs. I e II, há necessidade da ciência inequívoca do responsável na forma estabelecida no Regimento Interno, pelo correio, mediante carta registrada, com aviso de recebimento, e não se verifica nos autos notificação "para dar ciência pessoal do acórdão no endereço pessoal do responsável Jucimar de Oliveira Veloso";
f [sic]) cita precedentes antigos desta Corte que supostamente confirmariam seu entendimento;
e[sic]) não haveria, portanto, notificação válida ao recorrente acerca do teor do Acórdão 11551/2018-TCU-Segunda Câmara (peça 99) , o que não tornaria intempestivos os embargos (peça 112) julgados pelo Acórdão 2422/2019-TCU-Segunda Câmara (peça 124) .   
Análise:
5.3.	Reitera-se na íntegra o já avaliado e concluído à peça 143, ratificando a proposta de encaminhamento em relação a questão examinada, desta forma, transcreve-se o já analisado na mencionada peça. 
5.4.	Entende-se inexistir a omissão aventada pelo recorrente nos presentes embargos de declaração.
5.5.	O ponto essencial para verificar se houve ou não a omissão se restringe a avaliar se a notificação operacionalizada por meio da peça 110 é válida nos termos dos normativos e precedentes desta Corte de Contas.
5.6.	Nesse sentido, se a notificação for válida, de fato, não haveria que se avaliar qualquer alegação constante dos embargos interpostos pela peça (peça 112) , pois eles seriam intempestivos e, portanto, não deveriam ser conhecidos. 
5.7.	Por outro lado, se a notificação for inválida, os embargos se mostrariam tempestivos e o exame das alegações acerca dos supostos vícios do Acórdão 11551/2018-TCU-Segunda Câmara (peça 99) deveriam ser enfrentadas.
5.8.	Ante o exposto, é crucial examinar se a notificação da peça 110 se mostra apta ou inapta para cumprimento da legislação e dos entendimentos desta Corte acerca das notificações de seus julgados. 
5.9.	De acordo com o art. 22, inciso I, da Lei 8.443/1992, as comunicações realizadas pelo Tribunal devem observar a forma estabelecida no Regimento Interno do TCU. O artigo 179, inciso II, do RI/TCU estabelece que as comunicações processuais far-se-ão mediante carta registrada, com Aviso de Recebimento (AR) que comprove a entrega no endereço do destinatário.
5.10.	Nesse sentido, o entendimento desta Corte é de que as comunicações processuais realizadas pelo TCU não exigem entrega pessoal ao destinatário, bastando que o Aviso de Recebimento seja recebido no endereço da parte constante da base de dados da Receita Federal (v.g Acórdão 1008/2016-TCU-Plenário; 5795/2017, 6791/2013, 3648/2013 - todos da 2ª Câmara) . 
5.11.	O comando do RI-TCU é reiterado nos artigos 3º, inciso III, e 4º, inciso II, da Resolução - TCU 170, de 30/6/2004, que disciplinavam a expedição das comunicações processuais pelo Tribunal de Contas da União. Vale ainda mencionar que o disposto no art.18-A da mesma resolução que permite que na existência de procurador constituído nos autos a comunicação poderá ser a ele enviada, nos mesmos moldes do disposto no artigo 179, inciso II, do RI/TCU.
Art. 18-A. As comunicações serão dirigidas ao responsável, ou ao interessado, ou ao dirigente de órgão ou entidade, ou ao representante legal ou ao procurador constituído nos autos, com poderes expressos no mandato para esse fim. (AC) (Resolução-TCU nº 235, de 15/09/2010, BTCU 36/2010, DOU de 20/09/2010) 
5.12.	Assim, para que a comunicação feita ao procurador seja válida, basta que seja enviada por meio de carta registrada ao endereço do destinatário constante da procuração.
5.13.	Ainda, nos termos da Resolução/TCU 170, apenas quando não estiver presente o aviso de recebimento (AR) específico é que se verificará nos autos a existência de outros elementos que comprovem a ciência da parte.
5.14.	Também não há que se falar em aplicação subsidiária das disposições contidas no Código de Processo Civil, pois a matéria é regulada por normativo específico desta Corte de Contas, editado no exercício de sua competência constitucional e a validade de tal critério de comunicação processual é referendada pela jurisprudência deste Tribunal, conforme os Acórdãos 14/2007-TCU-1ªCâmara, 3.300/2007-TCU-1ª Câmara, 48/2007-TCU-2ª Câmara e 338/2007-TCU-Plenário. O entendimento desta Corte de Contas encontra amparo em deliberação do Plenário do Supremo Tribunal Federal, proferida em sede de agravo regimental em mandado de segurança (MS-AgR 25.816/DF, relator Ministro Eros Grau) . 
5.15.	Assim, em primeiro lugar deve-se examinar se ouve no processo a notificação do Acórdão 11551/2018-TCU-Segunda Câmara (peça 99) por meio de AR, via correios, para somente depois de afastada a comunicação por esta via se passar a analisar outros elementos.
5.16.	No caso concreto, verifica-se que a notificação (peça 110) obedeceu ao disposto nos normativos desta Corte, pois sobressai que o AR foi enviado para o endereço constante da procuração do seu procurador ("Aba Representações Legais") . Logo conclui-se pela correção da citação por meio de AR, nos moldes determinados pelos aludidos arts. 22, inciso I, da Lei 8.443/1992 e 179, inciso II, do RI/TCU.
5.17.	Não prospera as alegações de que o procurador não foi notificado, a peça 110 serve, sim, para comprovar a correção da comunicação. O fato de ser recebido por terceiro no endereço do procurador não invalida a correção da citação. 
5.18.	Não se exige a entrega pessoal das comunicações processuais realizadas pelo TCU, razão pela qual o aviso de recebimento não precisa ser assinado pelo próprio destinatário ou por pessoas por ele credenciadas ou habilitadas (v.g. Acórdãos 1008/2016, 2436/2009, 1019/2008, todos do Plenário; Acórdão 8886/2011-TCU-Primeira Câmara; 6791/2013, 5793/2017, todos da 2ª Câmara) , bastando a entrega no endereço especificado, seja na procuração, seja na base de dados da Secretaria da Receita Federal. 
5.19.	Ademais, no caso concreto, o fato de existir dois escritórios de advocacia no mesmo endereço em nada impacta nas regras estabelecidas por esta Corte, sendo de total responsabilidade dos escritórios a organização e gestão dos recebimentos das comunicações processuais.
5.20.	Da omissão em relação ao montante aplicado. 
5.21.	Defende-se nos embargos a omissão do acórdão que julgou o recurso de reconsideração, uma vez que não avaliou que os recursos aplicados nas obras em questão foram superiores aos valores repassados pela União.
5.22.	Argumenta que:
a) "o acórdão embargado se omitiu quanto ao fato de que o montante executado é superior ao repasse feito pela União - R$ 4.089.198,00, que correspondeu a 33,33% em relação ao que lhe cabia repassar (se considerar em relação ao total da obra, o repasse da União foi de 31,01% do total) ";
b) "do laudo constante da peça 1, p. 90-92, relativo à vistoria realizada pelo próprio Ministério da Defesa, verifica-se que houve a execução de 31,31% da obra, ou seja, em relação ao objeto total do convênio";
c) do ponto de vista financeiro, "segundo o próprio laudo (peça 1, p. 90-92) , o valor executado da obra corresponde a R$ 4.127.497,98. Ou seja, o valor liberado pela União, correspondente à primeira parcela do convênio é menor em termos percentuais e financeiros, do que efetivamente foi constatado em laudo como executado", em outras palavras "a parcela executada da obra é superior ao que foi liberado pela União";
d) "a confusão se dá pelo ponto de referência, isso porque os 33,33% repassados (R$ 4.089.198,00) se relacionam não ao total do convênio (R$ 13.182.682,80) , mas apenas ao que cabia à União repassar (cerca de R$ 12.267.594,00) , não considerando o total do convênio";
e) "o Município de Tefé recebeu 33,33% do que cabia de repasse da União, tendo executado o equivalente a 33,6% (ou, em outras palavras, recebeu 31,01% do total e executou 31,31%) ";
f) "se o acórdão embargado tivesse levado em consideração que dos R$ 13.182.682,80 totais, foram repassados pela União R$ 4.089.198,00, o que corresponde a 31,01% do total (ou 33,33% dos R$ 12.267.594,00 que cabia à União) , teria chegado à conclusão de que o que ocasionou a paralização da obra foi a não liberação do repasse do valor correspondente às demais parcelas do convênio";
g) "considerando o repasse da União (31,01% do total, ou 33,33% do que lhe cabia) , e o que se executou efetivamente (31,31% do total, ou 33,6% do que cabia à União) , não há o que se falar em inexecução financeira do objeto".
5.23.	A seguir passa a discorrer sobre a prestabilidade e a utilidade da obra executada à população.
Análise:
5.24.	Em relação a discussão sobre a prestabilidade e a utilidade da obra executada, entende-se não haver qualquer ponto a ser esclarecido, pois as considerações postas nos embargos de declaração vão ao encontro no definido no acórdão, logo, nada a se esclarecer.
5.25.	Acerca da suposta omissão no sentido de que não se avaliou que os recursos aplicados nas obras em questão foram superiores aos valores repassados pela União não assiste razão ao embargante.
5.26.	Veja o que dispôs o voto condutor (peça 100) a partir do item 15, verbis: 
15. Contudo, mesmo o reconhecimento integral da parcela executada não é suficiente para elidir a totalidade do débito, uma vez que os valores alocados no convênio são superiores ao montante executado.
16. Foi alocado no objeto do convênio o montante de R$ 4.784.689,39, composto da seguinte forma:
			R$

	 (+) 
	Pagamento em 19/11/2010
	1.254.960,57

	 (+) 
	Pagamento em 30/11/2010
	2.834.237,43

	 (+) 
	Diferença entre os valores apreendidos e devolvidos ao Município corrigidos
	325.875,45

	 (+) 
	Contrapartida Municipal
	333.615,94

	 (=) 
	Total
	4.784.689,39

17. Do lado das despesas, somente se verificou a execução parcial do objeto no montante de R$ 4.127.497,98, o que demonstra a inexecução de serviços pagos que corresponderia à R$ 621.191,41. Conforme atesta a unidade instrutiva, não há nos autos nada que autorize ou comprove a execução de R$ 4.748.689,39, mas somente de R$ 4.127.497,98, conforme atestado pelo Ministério da Defesa.
5.27.	Do disposto no voto condutor, resta cristalino que estavam à disposição e foi aplicado no objeto do convênio o montante de R$ 4.784.689,39, conforme quadro demonstrativo acima, contudo, a verificação in loco realizada (laudo constante de peça 1, p. 90-92) somente constatou a execução de serviços de 31,31% do objeto, o que corresponderia à R$ 4.127.497,98.
5.28.	Logo, o que se esperaria na vistoria era constatar que os valores aplicados corresponderiam, exatamente, ao correspondente de serviços executados. Do contrário, caso se realizassem pagamentos com os recursos do convênio, como que se observa no caso concreto, superiores aos serviços executados se configuraria pagamentos a maior ou execução a menor ou ainda inexecução parcial do montante dos serviços pagos.    
5.29.	Dessa forma, conforme, bem exposto, no acórdão condenatório, entende-se inexistir dúvidas que se aplicou no objeto do convênio recursos superiores aos serviços efetivamente executados. Em outras palavras, pagou-se a mais pelo que foi executado.  
5.30.	Cabe somente esclarecer ao embargante que compõe o valor do convênio, os recursos repassados pela União, os eventuais rendimentos da aplicação destes recursos, conforme se observa no quadro acima caracterizado pela diferença entre o que foi apreendido e que foi devolvido a conta corrente do convênio, e a contrapartida do município. 
5.31.	Não há que se falar somente em aplicação do que foi repassado pela União, mas também dos frutos deste repasse (rendimentos financeiros devolvidos a maior para a conta corrente, após bloqueio judicial) e da contrapartida municipal.
5.32.	Pelo exposto, a nosso sentir, não há qualquer omissão do acórdão recorrido em relação ao alegado nos embargos.
6.	Da omissão do acórdão por não deixar registrado a ausência de dolo
6.1.	Defende-se nos embargos a necessidade de esta Corte deixar "consignado, de forma expressa, a inexistência de dolo do ora embargante".
6.2.	Argumenta que:
a) "para diversas finalidades, não importa apenas dizer que teria havido apenas culpa em sentido lato, mas verdadeiramente consignar a ausência de dolo, de maneira direta e irredutível";
b) "o ponto é importante para fim de se afastar eventual alegação de inelegibilidade da alínea "g" - rejeição de contas (Art. 1, I, "g", da LC 64/90) , por parte do ora embargante";
c) "não houve, por parte do ora embargante, ato doloso de improbidade administrativa, mas, quando muito, falhas formais na execução do convênio".
Análise:
6.3.	Veja o que dispôs a instrução (peça 94) , acolhida pelo voto do acórdão embargado, verbis:
Da ausência de dolo 
7.1. Invoca o recorrente a possibilidade de se julgar o presente recurso e declarar a ausência de dolo, pois em nenhum momento praticou ato doloso de improbidade administrativa, mas quando muito falhas formais na execução do convênio.
7.2. Assim requer que esta Corte deixe expresso no acórdão a inexistência de dolo.
Análise:
7.3. Acerca da inexistência de dolo, vale dizer que as penas decorreram do juízo acerca das irregularidades a ele atribuídas, assim, se as razões recursais lograrem êxito em elidir as irregularidades não há apenação, contudo se não conseguirem o dolo não é elemento indispensável, bastando a culpa lato sensu. 
7.4. Para a jurisprudência consolidada desta Corte, no âmbito dos processos de controle externo, a responsabilidade dos gestores de recursos públicos é de natureza subjetiva e o dever de reparar prejuízo causado ao erário independe da intenção do agente que praticou o ato irregular, bastando que tenha atuado com culpa lato sensu em qualquer uma de suas modalidades (v.g. Acórdãos 243/2010, 1.427/2015, 1.512/2015, 2.067/2015, 2.367/2015, 2.420/2015, 185/2016 e 8017/2016, do Plenário; Acórdãos 1.517/2012, 5.297/2013 e 6.943/2015, da 1ª Câmara; Acórdãos 3.694/2014, 3.874/2014-7, 6.479/2014 e 6.660/2015, estes da 2ª Câmara) . 
7.5. Espera-se do gestor probo, diligente que demonstre a boa e regular aplicação dos recursos. Age com culpa o gestor que não prova a aplicação dos recursos, a demonstração ocorre exatamente com a regular prestação de contas. Logo, ao deixar de prestar contas o gestor incorre em ilícito, descumpre obrigação de fazer imposta pela lei e não comprova a aplicação dos recursos sob sua responsabilidade, o que conduz, necessariamente, a dano que deve ser ressarcido. 
7.6. O débito imputado trata-se tão somente do dever de ressarcir do gestor ao não demonstrar a aplicação dos recursos, por meio de idônea prestação de contas.
7.7. Deve-se ter em mente que todo aquele que causa prejuízo a outrem, dolosa ou culposamente, tem o dever de indenizar, dever esse que, na área pública, é operacionalizado pela Tomada de Contas Especial, instrumental de concretização do devido ressarcimento. 
7.8. O dever de indenizar nasce do dano causado por culpa do agente. São irrelevantes o dolo ou a prova de que tenha obtido benefício para si ou para seus familiares. A presença de dolo, de máfé e de eventual locupletamento são circunstâncias que, quando presentes, conferem maior gravidade ao ato ilícito.
7.9. A ausência de dolo, má-fé e de locupletamento por parte do responsável não o exime do dever de recompor o dano a que deu causa por meio de atuação imprudente e desautorizada. 
7.10. Quanto à multa, a sanção e a responsabilização também é subjetiva, mas não se aplica aqui os institutos de direito penal. Na esfera penal a demonstração do dolo é a regra e a exceção são os tipos culposos, aplicáveis somente quando previsto em lei. No âmbito administrativo, não há que se demonstrar o dolo, bastando a culpa, agindo o agente com culpa e presente os demais elementos, o gestor pode ser apenado.
7.11. In casu, conforme já discutido, entende-se que restou demonstrada a conduta irregular do recorrente, a culpa (pagamento por serviços inexecutados) como os demais elementos do ilícito que ensejaram a apenação revista nesta instrução. 
7.12. Contudo, caso se entenda de forma diversa e se persistir o juízo pelas irregularidades e condutas desautorizadas, subsiste fundamento para as apenações imputadas.
6.4.	Acerca da omissão aventada pelo embargante, entende-se que o acórdão recorrido não foi omisso, uma vez que ao acolher a instrução precedente resta demonstrado o exame da culpabilidade e a desnecessidade da imprescindibilidade do dolo, mas tão somente da existência da culpa. 
6.5.	Não se deixou expresso a existência ou inexistência do elemento dolo, pois ele não é indispensável nesta Corte. Caso se configure a culpa em sentido lato, conforme se verificou nos presentes autos, ela é suficiente para se determinar o ressarcimento ao erário.
6.6.	Contudo, ante a insistência para que esta Corte se manifeste sobre o dolo, há que se registrar que com os meios disponíveis e determinados pela legislação a este órgão de Controle Externo, no presente caso, não há como declarar a existência ou inexistência do dolo.  
6.7.	De toda forma, percebe-se que o embargante requer a este Tribunal a declaração da inexistência de dolo para efeitos do exercício de seus direitos políticos. 
6.8.	Ante o requerimento consigna-se que basta a esta Corte, para exercício do seu dever legal e constitucional, verificar a culpa em sentido lato e dispensável a verificação da existência ou inexistência do dolo. A discussão sobre a inelegibilidade e a necessidade ou desnecessidade da existência de dolo deve ser tratada na esfera competente. 
6.9.	Assim, por ser não ser imprescindível a existência do dolo para determinação do ressarcimento, bastando a existência de culpa, entende-se não haver qualquer omissão no acórdão recorrido.
7.	Da omissão do acórdão em relação à inexigibilidade de conduta diversa 
7.1.	Defende-se que o acórdão embargado foi omisso "na medida em que a conduta tomada pelo Sr. Jucimar, ora embargante, não poderia ser diversa daquela efetivada".
7.2.	Alega que:
a) "conforme se verifica nos autos, mormente quanto aos documentos juntados na peça 2, fls. 49, 54 e 68, as Notas Fiscais emitidas pela empresa contavam com o devido "ateste" dos servidores da Prefeitura, de que os serviços ali em pagamento foram executados";
b) "assim, não se trata de dizer que ao gestor caberia a análise do processo de execução de despesa pública, como assentou o r. acórdão, já que nos documentos supracitados existe o "ateste" dos servidores da Prefeitura, dotados de fé pública. Somente após esse 'ateste' eram feitos os pagamentos";
c) "havia processo de detecção de possíveis irregularidades, não podendo ser responsabilizado o gestor por eventuais desvios de terceiros", e uma vez existindo o "ateste da execução da parcela dos serviços, não havia alternativa ao gestor senão o pagamento da fatura, razão pela qual não se pode imputar responsabilidade ao ora embargante, devendo ser acolhido o presente recurso para se sanar a omissão contida e reanalisar o ponto".
Análise:
7.3.	Também em relação a esta alegação, entende-se não assistir razão ao recorrente, veja o que dispôs a instrução de peça 94, acolhida pelo relator, verbis:
8. Da inexigibilidade de conduta diversa
8.1. Defende que sua conduta não poderia ter sido diversa da praticada, uma vez que emitidas as notas fiscais pela empresa e atestadas pelos servidores da Prefeitura ratificando a execução do objeto, não havia outra conduta ao gestor que não ordenar os pagamentos. 
8.2. Dessa forma, "havendo o ateste da execução da parcela dos serviços, não havia alternativa ao gestor senão o pagamento da fatura, razão pela qual não se pode imputar responsabilidade ao ora recorrente." 
Análise:
8.3. Em relação a esta questão não assiste razão ao recorrente, entende-se que o gestor, responsável pela aplicação de verbas públicas, não está adstrito ao mero acatamento ou acolhimento das solicitações e atestos de outros servidores ou instâncias administrativas. A ele compete verificar todo o processo de dispêndio, com o objetivo de, entre outras medidas, detectar possíveis irregularidades, a exemplo de inconsistências entre a execução e os pagamentos propostos. 
8.4. A manifestação do gestor em processos de execução da despesa pública deve representar um verdadeiro controle da regularidade e da legalidade e sua aprovação não configura mera formalidade, mas autêntica instância de controle de gastos dos recursos públicos. 
8.5. Dessa forma, se subsistirem as irregularidades e o entendimento pela imprestabilidade da fração executada, o argumento de inexigência de conduta diversa não socorre o recorrente.
7.4.	A nosso sentir, restou claro que há responsabilidade do gestor ainda que existam pareceres e atestos das obras executadas. O exame deixou claro que não isenta a autoridade máxima municipal, caso existam irregularidades na execução de convênios, acolhimentos de solicitações e atestos de outros servidores.
7.5.	Também, extrai-se com facilidade que seria, sim, exigível conduta diversa do ex-gestor, que consistiria na coordenação e administração de toda a obra, bem como exigir que os serviços executados correspondessem ao montante efetivamente pago, uma vez que a ele cabe "um verdadeiro controle da regularidade e da legalidade e sua aprovação não configura mera formalidade, mas autêntica instância de controle de gastos dos recursos públicos".
7.6.	 Ante o exposto, entende-se inexistir a omissão alegada.
CONCLUSÃO
8.	Das análises anteriores, conclui-se que:
a) a comunicação expedida, por meio da peça 110, é válida e, portanto, os embargos de declaração interpostos por meio da peça 112, de fato, se mostram intempestivos, conforme decidido no Acórdão 2422/2019-TCU-Segunda Câmara (peça 124) , não havendo que se falar em omissão daquele decisum ou necessidade de exame do mérito das alegações nele contidas;
b) não há que se falar somente em aplicação do que foi repassado pela União, conforme feito no acórdão embargado, mas também dos valores devolvidos a maior para a conta corrente, após bloqueio judicial, e da contrapartida municipal;
c) em razão de ser o dolo elemento dispensável nesta Corte, bastando a configuração da culpa em sentido amplo, não se verifica omissão do acórdão ao não deixar consignado, de forma expressa, a inexistência de dolo do ora embargante;
d) não houve omissão do exame da conduta do ex-gestor, uma vez que se registrou ser sua atribuição exercer efetivo controle sobre os recursos repassados.
8.1.	Com base nessas conclusões, propõe-se rejeitar os embargos de declaração.
PROPOSTA DE ENCAMINHAMENTO
9.	Ante o exposto, tendo em vista as alegações carreadas pela embargante, submetem-se os autos à consideração superior, propondo a esta Corte de Contas:
a) conhecer os embargos de declaração, e rejeitar as alegações acerca da existência das omissões questionadas;
	b) dar conhecimento às partes e aos órgãos/entidades interessados da deliberação que vier a ser proferida."
4.	Estando os autos pautados para julgamento, o embargante juntou memorial de peças 155-159, por meio do qual apresenta novas alegações acerca da improcedência de ação de improbidade e de arquivamento de inquérito policial, questões atinentes à ausência de dolo ou culpa grave, inexigibilidade de conduta diversa, equívoco no cálculo do dano, bem como a respeito da existência de saldo remanescente na conta do convênio, todas essas circunstâncias que militariam em seu favor.
5.	Em face disso, requereu o embargante " (...) o recebimento e a juntada dos documentos ora encartados, bem como, se oportuno, a conversação do julgamento em diligência, oficiando-se à Prefeitura de Tefé-AM para que forneça a essa c. Corte de Contas o extrato bancário da conta do Convênio em questão, conta corrente 24552-6 PMTC Norte Urbanização, Agência 577-0 do Banco do Brasil, informando toda a movimentação financeira havida, e, consequentemente, sejam os embargos de declaração opostos na TCE Processo 014.370/2014-0 retirados da pauta de julgamento do dia 15.06.2021 às 10h30 (terça-feira) , a fim de se oportunizar ao ora embargante o pleno exercício da ampla defesa e do contraditório em busca da verdade real."
6.	Novamente pautados estes autos para julgamento, o recorrente repetiu seu requerimento no expediente de peça 160.
	É o relatório.

8.1. Flavia Stella Cardoso (32.803/OAB-DF) e outros, representando Jucimar de Oliveira Veloso.
8.2. Walcimar de Souza Oliveira (2.469/OAB-AM) e outros, representando Land Engenharia Ltda.

Procuradora-Geral Cristina Machado da Costa e Silva.

TOMADA DE CONTAS ESPECIAL. OBRAS DE CONTENÇÃO DA EROSÃO E DE URBANIZAÇÃO DA ORLA. PAGAMENTOS ANTECIPADOS. APROVEITAMENTO PARCIAL. DÉBITO. MULTA. RECURSO DE RECONSIDERAÇÃO. PROVIMENTO PARCIAL. REDUÇÃO DO DANO E DA MULTA. EMBARGOS DE DECLARAÇÃO. AUSÊNCIA DE OMISSÕES, CONTRADIÇÕES OU OBSCURIDADES. NEGATIVA DE PROVIMENTO. CIÊNCIA.

TOMADA DE CONTAS ESPECIAL (TCE)

Secretaria de Recursos (Serur); Secretaria de Controle Externo de Tomada de Contas Especial (SecexTCE).

Ratifico o despacho que prolatei à peça 142, para conhecer dos presentes Embargos de Declaração (peça 138) , opostos por Jucimar de Oliveira Veloso em face do Acórdão 2422/2019-TCU-Segunda Câmara (peça 124) , o qual não conheceu de anterior Embargos de Declaração (peça 112) interpostos contra o Acórdão 11551/2018-TCU-Segunda Câmara, por considerá-lo intempestivo.
2.	Na oportunidade em que decidi pelo conhecimento dos presentes embargos, restituí os autos à Secretaria de Recursos (Serur) para que ela examinasse as razões recursais apresentadas na peça 112. Em seguida, ao entender que as instruções daquela Unidade Técnica (peças 143-145) não haviam atendido integralmente ao disposto em meu despacho de peça 142, proferi novo despacho à peça 147, ordenando que os autos fossem novamente restituídos à Serur, para que esta complementasse o seu parecer com a análise de mérito dos argumentos trazidos na supramencionada peça 112, em atenção aos princípios da ampla defesa e do contraditório.
3.	Trata-se, originalmente, de Tomada de Contas Especial instaurada em desfavor de Sidônio Trindade Gonçalves e Jucimar de Oliveira Veloso, ex-prefeitos de Tefé/AM (gestões: 2005-2008/2009-2010 e 2011-2012, respectivamente) , e da Land Engenharia Ltda., diante da impugnação total das despesas atinentes ao Convênio 326/PCN/2008, celebrado com o Ministério da Defesa para a realização das obras de contenção da erosão e de urbanização da orla no município. O ora recorrente teve suas contas julgadas irregulares, com imputação de débito e multa, por meio do Acórdão 2673/2017-TCU-Segunda Câmara (rel. min. subst. André Luís de Carvalho) , alterado pelo Acórdão 11551/2018-TCU-Segunda Câmara, de minha relatoria.
4.	O recorrente alega, nestes embargos, que o Acórdão 2422/2019-TCU-Segunda Câmara foi omisso acerca dos questionamentos em relação à "ausência de comprovação inequívoca da ciência do responsável", "ausência de notificação pessoal", e "notificação entregue a pessoa que não compõe os quadros do escritório Petrarca Advogados".
5.	As razões recursais contidas na peça 112, por sua vez, discorrem acerca de outras supostas omissões:
a) dos recursos aplicados nas obras, a fim de avaliar se a aplicação superior ao repasse feito pela União é suficiente para afastar o débito;
b) de não se deixar "consignado, de forma expressa, a inexistência de dolo do ora embargante";
c) do exame da conduta do ex-gestor, na medida em que seus atos não poderiam ser diversos daqueles efetivados.
6.	Ao examinar todas as alegações supramencionadas, a Secretaria de Recursos (Serur) ratifica o seu entendimento pela intempestividade dos primeiros Embargos de Declaração manejados contra o Acórdão 11551/2018-TCU-Segunda Câmara, conforme restou decidido no Acórdão 2422/2019-TCU-Segunda Câmara, ora recorrido.
7.	Assiste razão à Serur, cuja manifestação, transcrita no Relatório precedente, adoto como minhas próprias razões de decidir, sem embargo das considerações que faço a seguir.
8.	A notificação do recorrente a respeito do teor do Acórdão 11551/2018-TCU-Segunda Câmara foi válida. O entendimento desta Corte é de que as comunicações processuais realizadas pelo TCU não exigem entrega pessoal ao destinatário, bastando que o Aviso de Recebimento (AR) seja recebido no endereço da parte constante da base de dados da Receita Federal (v.g Acórdão 1008/2016-TCU-Plenário; 5.795/2017, 6.791/2013, 3.648/2013 - todos da 2ª Câmara) .
9.	Ademais, a dinâmica das comunicações processuais do TCU, nos termos da Resolução - TCU 170, de 30/6/2004, estabelece que, na existência de procurador constituído nos autos, a comunicação poderá ser a ele enviada, nos mesmos moldes do disposto no artigo 179, inciso II, do RI/TCU, senão vejamos:
"Art. 18-A. As comunicações serão dirigidas ao responsável, ou ao interessado, ou ao dirigente de órgão ou entidade, ou ao representante legal ou ao procurador constituído nos autos, com poderes expressos no mandato para esse fim. (AC) (Resolução-TCU nº 235, de 15/09/2010, BTCU 36/2010, DOU de 20/09/2010) "
10.	Também não há que se falar em aplicação subsidiária das disposições contidas no Código de Processo Civil, pois a matéria é regulada por normativo específico desta Corte de Contas, editado no exercício de sua competência constitucional.
11.	Dessa forma, tendo sido o AR recebido no endereço constante da procuração outorgada pelo ora recorrente a seu procurador, é regular a notificação.
12.	Dito isso, a intempestividade dos primeiros Embargos de Declaração, e, portanto, o seu não conhecimento, apontados no acórdão recorrido, estão confirmados. Logo, a rigor, não seria necessário tecer quaisquer comentários a respeito das demais omissões apontadas pelo recorrente em relação ao Acórdão 11551/2018-TCU-Segunda Câmara. Porém, em prestígio aos princípios do contraditório e da ampla defesa, examino-as a seguir.
13.	A respeito da suposta omissão acerca dos recursos aplicados nas obras, o voto condutor do Acórdão 11551/2018-TCU-Segunda Câmara apresentou o memorial de cálculo do dano, deixando claro que o valor a ser considerado para a execução do objeto do convênio era de R$ 4.784.689,39 e que somente parte desse montante foi comprovada por meio de despesas consideradas regulares (com grifos acrescidos) :
"15. Contudo, mesmo o reconhecimento integral da parcela executada não é suficiente para elidir a totalidade do débito, uma vez que os valores alocados no convênio são superiores ao montante executado.
16. Foi alocado no objeto do convênio o montante de R$ 4.784.689,39, composto da seguinte forma:
			R$

	 (+) 
	Pagamento em 19/11/2010
	1.254.960,57

	 (+) 
	Pagamento em 30/11/2010
	2.834.237,43

	 (+) 
	Diferença entre os valores apreendidos e devolvidos ao Município corrigidos
	325.875,45

	 (+) 
	Contrapartida Municipal
	333.615,94

	 (=) 
	Total
	4.784.689,39

17. Do lado das despesas, somente se verificou a execução parcial do objeto no montante de R$ 4.127.497,98, o que demonstra a inexecução de serviços pagos que corresponderia à R$ 621.191,41. Conforme atesta a unidade instrutiva, não há nos autos nada que autorize ou comprove a execução de R$ 4.748.689,39, mas somente de R$ 4.127.497,98, conforme atestado pelo Ministério da Defesa."
14.	Acerca das supostas omissões de falta de exame do dolo e da inexigibilidade de conduta diversa, a instrução de peça 94, acolhida pelo voto condutor do Acórdão 11551/2018-TCU-Segunda Câmara, assim se manifestou:
"Da ausência de dolo 
7.1. Invoca o recorrente a possibilidade de se julgar o presente recurso e declarar a ausência de dolo, pois em nenhum momento praticou ato doloso de improbidade administrativa, mas quando muito falhas formais na execução do convênio.
7.2. Assim requer que esta Corte deixe expresso no acórdão a inexistência de dolo.
Análise:
7.3. Acerca da inexistência de dolo, vale dizer que as penas decorreram do juízo acerca das irregularidades a ele atribuídas, assim, se as razões recursais lograrem êxito em elidir as irregularidades não há apenação, contudo se não conseguirem o dolo não é elemento indispensável, bastando a culpa lato sensu. 
7.4. Para a jurisprudência consolidada desta Corte, no âmbito dos processos de controle externo, a responsabilidade dos gestores de recursos públicos é de natureza subjetiva e o dever de reparar prejuízo causado ao erário independe da intenção do agente que praticou o ato irregular, bastando que tenha atuado com culpa lato sensu em qualquer uma de suas modalidades (v.g. Acórdãos 243/2010, 1.427/2015, 1.512/2015, 2.067/2015, 2.367/2015, 2.420/2015, 185/2016 e 8017/2016, do Plenário; Acórdãos 1.517/2012, 5.297/2013 e 6.943/2015, da 1ª Câmara; Acórdãos 3.694/2014, 3.874/2014-7, 6.479/2014 e 6.660/2015, estes da 2ª Câmara) . 
7.5. Espera-se do gestor probo, diligente que demonstre a boa e regular aplicação dos recursos. Age com culpa o gestor que não prova a aplicação dos recursos, a demonstração ocorre exatamente com a regular prestação de contas. Logo, ao deixar de prestar contas o gestor incorre em ilícito, descumpre obrigação de fazer imposta pela lei e não comprova a aplicação dos recursos sob sua responsabilidade, o que conduz, necessariamente, a dano que deve ser ressarcido. 
7.6. O débito imputado trata-se tão somente do dever de ressarcir do gestor ao não demonstrar a aplicação dos recursos, por meio de idônea prestação de contas.
7.7. Deve-se ter em mente que todo aquele que causa prejuízo a outrem, dolosa ou culposamente, tem o dever de indenizar, dever esse que, na área pública, é operacionalizado pela Tomada de Contas Especial, instrumental de concretização do devido ressarcimento. 
7.8. O dever de indenizar nasce do dano causado por culpa do agente. São irrelevantes o dolo ou a prova de que tenha obtido benefício para si ou para seus familiares. A presença de dolo, de máfé e de eventual locupletamento são circunstâncias que, quando presentes, conferem maior gravidade ao ato ilícito.
7.9. A ausência de dolo, má-fé e de locupletamento por parte do responsável não o exime do dever de recompor o dano a que deu causa por meio de atuação imprudente e desautorizada. 
7.10. Quanto à multa, a sanção e a responsabilização também é subjetiva, mas não se aplica aqui os institutos de direito penal. Na esfera penal a demonstração do dolo é a regra e a exceção são os tipos culposos, aplicáveis somente quando previsto em lei. No âmbito administrativo, não há que se demonstrar o dolo, bastando a culpa, agindo o agente com culpa e presente os demais elementos, o gestor pode ser apenado.
7.11. In casu, conforme já discutido, entende-se que restou demonstrada a conduta irregular do recorrente, a culpa (pagamento por serviços inexecutados) como os demais elementos do ilícito que ensejaram a apenação revista nesta instrução.
7.12. Contudo, caso se entenda de forma diversa e se persistir o juízo pelas irregularidades e condutas desautorizadas, subsiste fundamento para as apenações imputadas.
[...]
8. Da inexigibilidade de conduta diversa
8.1. Defende que sua conduta não poderia ter sido diversa da praticada, uma vez que emitidas as notas fiscais pela empresa e atestadas pelos servidores da Prefeitura ratificando a execução do objeto, não havia outra conduta ao gestor que não ordenar os pagamentos. 
8.2. Dessa forma, "havendo o ateste da execução da parcela dos serviços, não havia alternativa ao gestor senão o pagamento da fatura, razão pela qual não se pode imputar responsabilidade ao ora recorrente. 
Análise:
8.3. Em relação a esta questão não assiste razão ao recorrente, entende-se que o gestor, responsável pela aplicação de verbas públicas, não está adstrito ao mero acatamento ou acolhimento das solicitações e atestos de outros servidores ou instâncias administrativas. A ele compete verificar todo o processo de dispêndio, com o objetivo de, entre outras medidas, detectar possíveis irregularidades, a exemplo de inconsistências entre a execução e os pagamentos propostos. 
8.4. A manifestação do gestor em processos de execução da despesa pública deve representar um verdadeiro controle da regularidade e da legalidade e sua aprovação não configura mera formalidade, mas autêntica instância de controle de gastos dos recursos públicos. 
8.5. Dessa forma, se subsistirem as irregularidades e o entendimento pela imprestabilidade da fração executada, o argumento de inexigência de conduta diversa não socorre o recorrente."
15.	Ainda assim, percebo que o voto condutor do Acórdão 11551/2018-TCU-Segunda Câmara também tratou dessas questões:
"23. Nesse ponto, quanto à ausência de dolo e inexigibilidade de conduta diversa, entendo que a comprovação da conduta dolosa é dispensável, uma vez que restou evidenciado que os responsáveis deram causa à existência de pagamentos sem a correspondente execução física da obra conveniada."
16.	A respeito das alegações não apresentadas no momento da interposição dos embargos e trazidas somente no memorial juntado às peças 155-160 - após a inclusão do processo para julgamento -, faço breves considerações.
17. 	Tanto a improcedência de ação por improbidade administrativa, de natureza civil, o arquivamento de inquérito policial, assim como a informação da existência de saldo remanescente na conta do convênio, tratam-se de fatos novos e inovações argumentativas, situações que não constituem motivo apto para conhecimento de embargos de declaração, por não se conformarem com os limites dessa espécie recursal (Acórdão 1993/2017-TCU-Segunda Câmara, rel. min. Ana Arraes e 1.265/2019-Plenário, rel. min. Augusto Nardes) .
19.	Apenas a título de argumentação, considerar os novos elementos em sede de embargos de declaração poderia ser prejudicial à parte, pois provas com essas características são justamente aquelas aptas ao processamento do recurso de revisão, derradeiro expediente recursal disponível ao recorrente, nos termos do art. 288 do Regimento Interno:
"Art. 288. De decisão definitiva em processo de prestação ou tomada de contas, inclusive especial, cabe recurso de revisão ao Plenário, de natureza similar à da ação rescisória, sem efeito suspensivo, interposto uma só vez e por escrito pelo responsável, seus sucessores, ou pelo Ministério Público junto ao Tribunal, dentro do prazo de cinco anos, contados na forma prevista no inciso IV do art. 183, e fundar-se-á:
I - em erro de cálculo nas contas;
II - em falsidade ou insuficiência de documentos em que se tenha fundamentado o acórdão recorrido;
III - na superveniência de documentos novos com eficácia sobre a prova produzida."
20.	Cumpre salientar, por fim, que embargos de declaração se trata de recurso de natureza peculiar, cuja fundamentação é vinculada, visto que seu objetivo é estritamente afastar possível omissão, obscuridade ou contradição de determinada deliberação. Logo, esse instrumento não deve servir como meio ilegítimo para rediscussão de mérito nem para reavaliação dos fundamentos que conduziram à prolação do acórdão recorrido, o que representaria, na prática, a possibilidade de repetição de um mesmo recurso, ferindo os princípios da legalidade, da singularidade, da isonomia e da celeridade processual. (Acórdão 13960/2019-TCU-Primeira Câmara, rel. min. Benjamin Zymler) . Ademais, não há omissão quando a matéria é analisada na instrução da unidade técnica que consta do relatório e integra as razões de decidir do relator (Acórdão 731/2019-TCU-Plenário, rel. min. Augusto Nardes) .
21.	Em relação à solicitação de diligência a ser feita por esta Corte, as normas que regulam o processo de controle externo não concedem ao responsável a faculdade de solicitar produção de provas ao TCU, como a colheita de depoimentos ou realização de perícias e diligências. O Tribunal deve julgar com base nas provas documentais constantes dos autos, reunidas pelos órgãos de controle interno e pela unidade técnica, em confronto com aquelas produzidas e apresentadas pelo responsável em sua peça de defesa. (Acórdão 3535/2015-TCU-Segunda Câmara, rel. min. Augusto Nardes e 2.262/2015-Plenário, rel. Benjamin Zymler) .
22. 	Assim, afastados todos os vícios da deliberação recorrida aventados pelo recorrente, nego provimento aos presentes embargos de declaração.
	Ante o exposto, VOTO para que seja adotada a deliberação que ora submeto a este Colegiado.
TCU, Sala das Sessões Ministro Luciano Brandão Alves de Souza, em 15 de junho de 2021.
AROLDO CEDRAZ 
Relator